ACORDAO-COMPLETO-2339909

ACÓRDÃO 9859/2019 ATA 35/2019 - SEGUNDA CÂMARA

VISTOS, relatados e discutidos estes autos de Representação formulada pela empresa Coenco Construções Empreendimentos e Comércio Ltda., reportando a esta Corte de Contas o cometimento de irregularidades pela Comissão Permanente de Licitação do Município de Quixaba-PB e por parecerista jurídico da referida edilidade na condução da Concorrência 001/2015, cujo objeto consistiu na execução dos serviços de construção de sistema de esgotamento sanitário;
ACORDAM os Ministros do Tribunal de Contas da União, reunidos em Sessão da 2ª Câmara, em:
9.1. conhecer da presente Representação, eis satisfeitos os requisitos de previstos nos arts. 235 e 237, inciso VII, do Regimento Interno-TCU, combinados com o art. 113, § 1º, da Lei 8.666, de 21/6/1993, e com o art. 103, § 1º, da Resolução-TCU 259, de 7/5/2014, para, no mérito, considerá-la parcialmente procedente;
9.2. considerar revel, para todos os efeitos, o Sr. Paulo Cesar Leite, dando-se prosseguimento ao processo, com fundamento no art. 12, § 3º, da Lei 8.443, de 16/7/1992;
9.3. rejeitar parcialmente as razões de justificativa apresentadas pelas Sras. Ana Gerlane da Silva Formiga e Denize Torres Candeia Guedes e pelo Sr. Marcone Macário Lopes, aproveitando em favor do Sr. Paulo Cesar Leite, nos termos do art. 161 do Regimento Interno do TCU, as razões de justificativa que restaram acolhidas;
9.4. aplicar às Sras. Ana Gerlane da Silva Formiga e Denize Torres Candeia Guedes e aos Srs. Marcone Macário Lopes e Paulo Cesar Leite a multa prevista no art. 58, inciso II, da Lei 8.443/1992, combinado com o art. 268, inciso II, do Regimento Interno do TCU, no valor individual de R$ 6.500,00 (seis mil e quinhentos reais) , R$ 7.000,00 (sete mil reais) , R$ 6.500,00 (seis mil e quinhentos reais) e R$ 6.500,00 (seis mil e quinhentos reais) , respectivamente, fixando-lhes o prazo de 15 (quinze) dias, a contar das notificações, para que comprovem perante o Tribunal (art. 214, inciso III, alínea 'a', do Regimento Interno/TCU) o recolhimento das dívidas aos cofres do Tesouro Nacional, atualizadas monetariamente desde a presente data até o dia dos efetivos recolhimentos, se forem pagas após seus vencimentos, na forma da legislação em vigor:
9.5. autorizar, desde logo, nos termos do art. 28, inciso II, da Lei 8.443/1992, a cobrança judicial das dívidas, caso não atendidas as notificações;
9.6. em consonância com o art. 169, inciso V e § 1º, do Regimento Interno-TCU, dar ciência desta decisão ao Município de Quixaba-PB e à Fundação Nacional de Saúde (Funasa) , arquivando-se os autos em seguida.

Representação formulada pela empresa Coenco Construções Empreendimentos e Comércio Ltda., reportando a esta Corte de Contas o cometimento de irregularidades pela Comissão Permanente de Licitação do Município de Quixaba/PB e por parecerista jurídico da referida edilidade na condução da Concorrência 001/2015, cujo objeto consistiu na execução dos serviços de construção de sistema de esgotamento sanitário.

Segunda Câmara

Município de Quixaba-PB e Fundação Nacional de Saúde (Funasa).

3. Representante/Responsáveis:
3.1. Representante: Coenco Construções Empreendimentos e Comércio Ltda. (CNPJ 00.431.864/0001-68).
3.2. Responsáveis: Ana Gerlane da Silva Formiga (CPF XXX.671.704-XX), Denize Torres Candeia Guedes (CPF XXX.928.734-XX) e Marcone Macário Lopes (CPF XXX.478.934-XX), Presidente e demais membros da Comissão Permanente de Licitação do Município de Quixaba/PB; e Paulo Cesar Leite (CPF XXX.242.374-XX), assessor jurídico daquela edilidade.

13.1. Ministros presentes: Raimundo Carreiro (na Presidência) e Aroldo Cedraz (Relator).
13.2. Ministros-Substitutos convocados: Augusto Sherman Cavalcanti e Marcos Bemquerer Costa.

ACORDAO-COMPLETO-2440272

Acórdão 6847/2021 - Segunda Câmara

ACORDAO-COMPLETO-2383248

Acórdão 4009/2020 - Segunda Câmara

ACORDAO-COMPLETO-2534695

Acórdão 7883/2022 - Segunda Câmara

AROLDO CEDRAZ

Inicio este Relatório transcrevendo, com alguns ajustes de forma e fundamentado no inciso I do § 3º do art. 1º da Lei 8.443, de 16/7/1992, parte da instrução elaborada no âmbito da Secretaria do TCU no Estado de Pernambuco (SEC-PE) e autuada como peça 110:
"INTRODUÇÃO
1. Cuidam os autos de representação da empresa Coenco Construções Empreendimentos e Comércio Ltda. sobre possíveis irregularidades cometidas na condução pela Comissão Permanente de Licitação do município de Quixaba (PB) da Concorrência 001/2015, cujo orçamento estimado corresponde a R$ 2.882.356,02 (peça 1, p. 84) , com o objetivo de proceder a escolha da proposta mais vantajosa para execução dos serviços de construção de sistema de esgotamento sanitário do município.
2. Os recursos financeiros para custear a referida despesa são oriundos do Convênio TC/PAC 0641/14, firmado com a Funasa, e do município, a título de contrapartida (peça 1, p. 84) .
HISTÓRICO
3. De conformidade com a proposta desta unidade técnica (peças 13, 14 e 15) , por meio de despacho do ministro relator (peça 21) , a presente representação foi conhecida por estarem satisfeitos os requisitos de admissibilidade previstos nos arts. 235 e 237, inciso VII, do Regimento Interno-TCU c/c o art. 113, § 1º, da Lei 8.666/1993 e no art. 103, § 1º, da Resolução-TCU 259, de 7/5/2014 (peça 21) .
4. Na oportunidade, decidiu-se por indeferir a medida cautelar pleiteada pela empresa Coenco - Construções Empreendimentos e Comércio Ltda., tendo em vista a inexistência dos pressupostos indicados no art. 276 do Regimento Interno-TCU como necessários para adoção da providência acautelatória.
5. Assiste razão à Secex-PE, pois, conforme consignado em sua instrução (peça 13) , a Concorrência 001/2015 teve seu resultado homologado ainda em 14/9/2015, tendo sido firmado, logo em seguida, segundo reconhecido pela própria representante, o contrato com a empresa Soconstroi. Além disso, informação obtida no Portal da Transparência (peça 12) indica que a última parcela dos recursos públicos federais afetos à obra de saneamento em tela, no valor de R$ 576.476,20, foi liberada em 18/2/2016, restando afastada, de pronto, a necessidade de atuação urgente por parte desta Corte de Contas, até porque, nas palavras da unidade instrutiva, a adoção de medida acautelatória a essa altura, objetivando a suspensão de contrato ou mesmo de pagamentos, poderia acarretar prejuízo ainda maior à Administração Pública local.
5. Por fim, foram restituídos os autos a esta Secex para aprofundamento da matéria, dado que foram verificados em instrução preliminar (peça 13) indícios concernentes às irregularidades destacadas capazes de provocar disformidades na Concorrência 001/2015.
6. A análise mais pormenorizada das ocorrências por esta unidade técnica permitiu a melhor identificação das situações encontradas (peça 23) . Entendeu-se que as cláusulas editalícias questionadas e incluídas no certame, além das demais irregularidades apontadas pela representante, contribuíram de fato para restrição do procedimento e para a inabilitação irregular de várias empresas participantes.
7. Corroborou o entendimento o fato de o procedimento licitatório ter resultado na habilitação de apenas uma empresa, a Soconstroi Construções e Comércio Ltda. (peça 7, p. 125-127, 131) . Em continuidade ao processamento, já na fase de julgamento das propostas (peça 7, p. 156) , esta se sagrou vencedora com a oferta de preço de R$ 2.820.410,27, valor apenas 2,15% abaixo do previsto no orçamento, R$ 2.882.356,02 (peça 1, p. 84) , indicando a frustração do caráter competitivo do certame.
8. Por fim, o parecer desta unidade técnica concluiu, com fundamento no art. 250, inciso IV, c/c o art. 237, parágrafo único, do RI/TCU, pela necessidade de realização de audiência dos responsáveis Ana Gerlane da Silva Formiga, Marcone Macário Lopes e Denize Torres Candeia Guedes, presidente e demais membros da CPL, além de Paulo Cesar Leite, assessor jurídico do ente, que também subscreveu atos da licitação juntamente com a CPL, para que, no prazo de quinze dias, apresentassem as razões de justificativa pelas irregularidades indicadas na proposta da instrução de peça 23, a seguir subscrita:
12. Ante todo o exposto, submetem-se os autos à consideração superior, propondo:
12.1 realizar, com fundamento no art. 250, inciso IV, c/c o art. 237, parágrafo único, do RI/TCU, a audiência dos responsáveis Ana Gerlane da Silva Formiga (CPF XXX.671.704-XX) , Marcone Macário Lopes (CPF XXX.478.934-XX) e Denize Torres Candeia Guedes (CPF XXX.928.734-XX) , membros da comissão permanente de licitação, e Paulo Cesar Leite (CPF XXX.242.374-XX) , assessor jurídico do município de Quixaba (PB) , para que, no prazo de quinze dias, apresentem razões de justificativa pelas irregularidades indicadas:
12.1.1 exigir e tolerar no Edital de Concorrência 1/2015 critérios habilitatórios indevidos e/ou ilegais que restringiram e comprometeram o caráter competitivo do certame, contrariando o disposto no art. 3º, § 1º, Lei 8.666/1993, conforme explicitados nas alíneas a seguir:
a) item 5.1.3.4.1, o qual estabeleceu, sem as devidas justificativas, índices financeiros incompatíveis com os praticados na administração pública para fins de qualificação econômico-financeira, a exemplo do Endividamento Total menor ou igual a 0,2 e o de Solvência Geral maior ou igual a 4,5, contrariando o disposto no artigo 31, §§ 1º e 5º, da Lei 8.666/1993, e a jurisprudência desta corte (Acórdãos 2299/2011, Rel. Marcos Bemquerer, 213/2011, Rel. Augusto Nardes, 326/2010, Rel. Benjamin Zymler, 291/2007, Rel. Guilherme Palmeira, 1110/2007, Rel. Augusto Sherman, 779/2005, Rel. Valmir Campelo, e 628/2014, Rel. José Múcio, todos do TCU-Plenário) ;
b) item 3.1, relacionado com a exigência de declaração de que a licitante estivesse devidamente cadastrada no órgão licitante, contrariando o § 1º do art. 22 da Lei 8.666/1993 e a jurisprudência do Tribunal (Acórdão 108/1999-TCU-Plenário, Rel. Walton Alencar) , já que a licitação se tratava de concorrência, onde quaisquer interessados que comprovem possuir os requisitos mínimos de qualificação poderiam participar;
c) item 5.1.3.3, prevendo a apresentação de cópia da Carteira Profissional do Contador, responsável pelo Balanço Financeiro, documento não previsto entre os elencados no art. 31 da Lei 8.666/1993, e que contribuiu para a inabilitação da representante, quando simples diligência poderia ter solucionado a questão, conforme preconiza o § 3º do art. 43 da Lei 8.666/1993;
d) item 5.1.4.2, que trata da exigência de comprovação de capacidade técnico-operacional mediante o estabelecimento de percentuais mínimos acima de 50% dos quantitativos dos itens de maior relevância da obra ou serviço licitado, contrariando o entendimento do TCU no sentido de que tal capacidade não deve ser aferida desse modo - exceto em casos excepcionais, cujas justificativas deverão estar tecnicamente explicitadas -, em obediência ao art. 37, inc. XXI, da Constituição Federal de 1988, c/c os arts. 3º, § 1º, inc. I, e 30, inc. II, da Lei 8.666/1993 (Súmula TCU 263 e Acórdãos 3104/2013, Rel. Valmir Campelo, e 244/2015, Rel. Bruno Dantas, ambos do TCU-Plenário) ; e
e) itens 5.1.5, 5.1.6, 5.1.7, 5.1.8, 5.1.9, 5.1.10, 5.1.11 e 5.1.12, os quais exigem que as declarações/documentos apresentados pela licitante contivessem firmas reconhecidas em cartórios, imposição que apenas pode ser feita em casos de dúvida da autenticidade da assinatura ou de previsão legal, conforme entendimento desta Corte, a exemplo do Acórdão 291/2014-TCU-Plenário, Rel. Augusto Sherman.
12.1.2. Ausências de republicação do edital e reabertura dos prazos legais após alteração dos critérios habilitatórios, o que teria contrariado o previsto no § 4º, art. 21, da Lei 8.666/1993 e a jurisprudência do TCU (Acórdão 808/2003-TCU-Plenário, Rel. Benjamin Zymler, 1.391/2009-TCU-Plenário, Rel. Marcos Bemquerer, e 5.298/2013-TCU-2ª Câmara, Rel. Ana Arraes) ;
12.1.3 habilitação irregular da empresa Soconstroi Construções e Comércio Ltda., reconhecida equivocadamente como empresa de pequeno porte, já que teria faturado em 2014 quantia superior ao especificado no art. 3º, inciso II, Lei Complementar 123/2016.
12.2 realizar, ainda, com fundamento no art. 250, inciso IV, c/c o art. 237, parágrafo único, do RI/TCU, a audiência dos responsáveis Ana Gerlane da Silva Formiga (CPF XXX.671.704-XX) , Marcone Macário Lopes (CPF XXX.478.934-XX) e Denize Torres Candeia Guedes (CPF XXX.928.734-XX) , membros da comissão permanente de licitação, para que, no prazo de quinze dias, apresentem razões de justificativa para o descumprimento do devido processo legal, caracterizado pelas ausências de juntada e de análise de recurso impetrado pela empresa Coenco contra sua inabilitação, além da não atribuição do efeito suspensivo decorrente do requerimento, contrariando o art. 109, §§ 2º e 4º, da Lei 8.666/1993;
EXAME TÉCNICO
9. Com a anuência e em cumprimento ao despacho do Secretário desta unidade (peça 25) , por meio dos Ofícios 892/2017, 1027/2017, 894/2017, 676/2018 e 979/2018-TCU/SECEX-PE (peças 30, 32, 38, 106 e 107) , a Sra. Ana Gerlane da Silva Formiga, o Sr. Marcone Macário Lopes, a Sra. Denize Torres Candeia Guedes e o Sr. Paulo Cesar Leite foram instados a apresentar as suas razões de justificativa, os quais foram recebidos por meio dos AR constantes às peças 40, 42, 87, 108 e 109.
10. Os responsáveis, com exceção do Sr. Paulo Cesar Leite, apresentaram as razões de justificativa, de acordo com documentos constantes das peças 56, 57 e 104. 
11. Em que pese a revelia do Sr. Paulo Cesar Leite, em atenção ao princípio da verdade material e considerando a similaridade das irregularidades cometidas pelos demais responsáveis, cabe aqui aproveitar as alegações apresentadas em seu favor.
Razões de justificativa
12. Em razão das semelhanças dos argumentos apresentados pelos responsáveis, destacaremos a seguir, em suma, as alegações de forma agrupada, destacando as diferenças das justificativas quando necessário:
13. Quanto ao: 
a) item 5.1.3.4.1, o qual estabeleceu, sem as devidas justificativas, índices financeiros incompatíveis com os praticados na administração pública para fins de qualificação econômico-financeira, a exemplo do Endividamento Total menor ou igual a 0,2 e o de Solvência Geral maior ou igual a 4,5, contrariando o disposto no artigo 31, §§ 1º e 5º, da Lei 8.666/1993, e a jurisprudência desta corte (Acórdãos 2299/2011, Rel. Marcos Bemquerer, 213/2011, Rel. Augusto Nardes, 326/2010, Rel. Benjamin Zymler, 291/2007, Rel. Guilherme Palmeira, 1110/2007, Rel. Augusto Sherman, 779/2005, Rel. Valmir Campelo, e 628/2014, Rel. José Múcio, todos do TCU-Plenário) ;
13.1 Argumentam os responsáveis que a adoção de tais índices visam a assegurar que a empresa vencedora da concorrência pudesse cumprir com todas as obrigações estabelecidas durante a execução do objeto (peças 56, 57 e 104, p. 2-3) .
13.2 Ao se valer de índice de Solvência Geral maior ou igual a 4,5, teriam buscado 'garantir que, a longo prazo, a empresa tivesse condições de cumprir com as obrigações, tendo em vista que um índice mais baixo traria maior risco para a execução, por se tratar de obra de valor vultoso e de execução a longo prazo'.
13.3 Informam que 'coube então à Comissão de Licitação, mesmo que sem uma justificativa técnica constante nos autos do processo, mas, só após vista dos autos pelo contador e pela assessoria jurídica do município, aprovar o índice apontado'.
13.4 Em relação ao Endividamento Total estabelecido, menor ou igual a 0,2, entenderam os membros, também após terem encaminhado o edital para a assessoria contábil e jurídica, que a exigência possibilitaria à empresa contratada 'maior obtenção de recursos (financiamentos, empréstimos) , garantindo assim a completa execução da obra'.
13.5 Considerando o fato de o Brasil 'estar passando pela maior crise financeira e política da sua história', entenderam que a gestão deveria zelar pelo erário. Assim, de forma a evitar que empresas sem capacidade econômica e financeira vencessem o certame, mantiveram os referidos índices. Ressaltam acreditar que muitas obras tenham sido paralisadas no Brasil em razão da contratação de empresas por meio da exigência de índices mais flexíveis.
13.6 Por fim, ressaltando não possuírem aprofundado conhecimento contábil, decidiram manter tais índices na licitação 'mesmo que desamparada de qualquer parecer técnico, ainda que tendo o processo passado pela análise jurídica e contábil, sem que houvesse qualquer tipo de pedido ou recomendação de alteração'.
Análise Técnica
13.7 Os parágrafos 1º e 5º do artigo 31 da Lei 8.666/1993 são claros no sentido de que a comprovação de boa situação financeira da empresa deve ser feita de forma objetiva, através do cálculo de índices contábeis previstos no edital e devidamente justificados no processo administrativo, vedada a exigência de índices e valores não usualmente adotados para a correta avaliação de situação financeira suficiente ao cumprimento das obrigações decorrentes da licitação.
13.8 Ocorre que os índices exigidos no item 5.1.3.4.1 (Endividamento Total menor ou igual a 0,2 e Solvência Geral maior ou igual a 4,5) destoam muito daqueles usualmente adotados. 
13.9 Segundo entendimento desta corte, é razoável, como requisito de habilitação econômico-financeira para contratação de serviços de mão de obra terceirizada, a exigência de índice de endividamento total menor ou igual a 0,6, desde que devidamente justificada no processo (Acórdão 628/2014-TCU-Plenário, Rel. José Múcio Monteiro) .
13.10 São várias as decisões que destacam a necessidade de compatibilidade dos índices com a realidade do mercado. O Acórdão 2229/2011-TCU-Plenário discorre que:
23. No âmbito do Governo Federal, a Instrução Normativa MARE 5/1995, a qual estabeleceu os procedimentos destinados à implantação e operacionalização do Sistema de Cadastramento Unificado de Fornecedores - SICAF, definiu que a comprovação de boa situação financeira de empresa oriunda de localidade onde o SICAF não tenha sido implantado, será baseada na obtenção de índices de Liquidez Geral (LG) , Solvência Geral (SG) e Liquidez Corrente (LC) . As empresas que apresentem resultado igual ou menor do que 1,0, em qualquer dos índices referidos, deverão apresentar outras comprovações e garantias. Observa-se, assim, um parâmetro para a definição dos índices, o qual está bem aquém do exigido no presente caso, maior ou igual a 5 (cinco) . Do mesmo modo, o grau de endividamento, menor ou igual a 0,16, está distante do índice usualmente adotado, que varia de 0,8 a 1,0. Além disso, em qualquer caso, é obrigatório justificar, no processo licitatório, os índices contábeis e valores utilizados, o que não foi realizado. (grifo nosso) 
13.11 A incompatibilidade dos índices foi inclusive motivo de impugnação do edital, quando a empresa representante alertou à comissão de licitação, de maneira pormenorizada, sobre a incoerência da exigência, alertando inclusive sobre a falta de justificativa para tal (peça 1, p. 188-190) .
13.12 Desse modo, não há como acolher as razões de justificativa apresentadas, sobretudo o argumento dos responsáveis de que não possuíam 'aprofundado conhecimento contábil', já que a situação lhes foi alertada em impugnação. Mesmo após tomarem conhecimento da discrepância das exigências, mantiveram os índices nos patamares previamente estabelecidos, o que acabou contribuindo para a inabilitação de diversas empresas no certame, dentre as quais a Coenco Construções, a Conserv Construções e a Viga Engenharia (peça 7, p. 126 e 127) .
13.13 Como consequência, esta e outras exigências, cujas razões de justificativas serão tratadas mais adiante, resultaram na ausência de competitividade do certame. Das sete empresas participantes e que entregaram a documentação habilitatória, apenas uma foi considerada qualificada, a empresa Soconstroi Construções e Comércio Ltda., que apresentou proposta com preço total (R$ 2.820.410,27) , apenas 2,15% inferior ao previsto no orçamento, R$ 2.882.356,02 (peça 1, p. 84) .
13.14 É irrefutável, portanto, inferir que a realização do procedimento licitatório com a participação de mais propostas poderia acarretar resultado mais vantajoso e econômico para a administração.
13.15 Além dos membros da comissão de licitação, convém também responsabilizar o Sr. Paulo Cesar Leite (OAB/PB 21.110) . Mesmo diante de todas as cláusulas apontadas como restritivas, emitiu parecer jurídico declarando que a documentação acostada ao processo de licitação da Concorrência 1/2015 atendia às 'exigências estabelecidas e determinações contidas na Lei de Licitações e Contratos Administrativos' (peça 7, p. 158) . Além disso, após a impugnação do edital realizada pela Coenco sobre os pontos, assinou juntamente com a CPL a análise indeferindo o pleito, induzindo a comissão ao cometimento das falhas (peça 2, p. 38-48) . 
13.16 O fato de Sr. Paulo Cesar, além de ter emitido parecer jurídico, ter subscrito juntamente com a CPL a análise da impugnação evidencia que ele não apenas consentiu com todas as ações adotadas pela comissão, mas também assumiu a responsabilidade pelas decisões, atuando, na prática, como um dos membros da comissão.
13.17 Ressalte-se que a jurisprudência desta corte entende que nos casos em que o parecer jurídico induzir o gestor à prática de irregularidades, a responsabilização deve recair não apenas sobre o gestor, mas também sobre o parecerista (Acórdão 442/2017-TCU-Primeira Câmara, Rel. Augusto Sherman) .
13.18 Por todo o exposto, será proposto, quanto às respectivas razões de justificativa, que elas sejam rejeitadas.
14. Quanto ao:
b) item 3.1, relacionado com a exigência de declaração de que a licitante estivesse devidamente cadastrada no órgão licitante, contrariando o § 1º do art. 22 da Lei 8.666/1993 e a jurisprudência do Tribunal (Acórdão 108/1999-TCU-Plenário, Rel. Walton Alencar) , já que a licitação se tratava de concorrência, onde quaisquer interessados que comprovem possuir os requisitos mínimos de qualificação poderiam participar;
14.1 Esclarecem os membros que a exigência do prévio Cadastro de Fornecedores diz respeito à condição de participação, não estando elencado nos critérios de julgamento ou como pré-requisito de habilitação (peças 56, 57 e 104, p. 3-4) .
14.2 Alegam que nenhuma empresa teria sido inabilitada em decorrência do descumprimento deste item. 'Independentemente de estarem ou não previamente cadastradas, todas as empresas interessadas em participar do certame puderam fazê-lo'.
14.3 Sendo assim, defendem que não há que se falar em restrição ou frustração da competitividade do processo, visto que nenhum dos licitante teria sido prejudicado ou beneficiado em razão do dispositivo.
14.4 Embora o item tenha sido incluído no edital, alegam que não teria surtido efeitos práticos, já que foi permitido a todos os interessados que preenchessem os requisitos mínimos a participação da concorrência.
Análise Técnica 
14.5 Em que pese a alegação dos responsáveis de que nenhuma empresa tenha sido desclassificada ou impedida de participar do certame em decorrência do descumprimento do item 3.1 do edital, a exigência vai de encontro ao que estabelece o § 1º do art. 22 da Lei 8.666/1993 e a jurisprudência do Tribunal (Acórdão 108/1999-TCU-Plenário, Rel. Walton Alencar) .
14.6 A licitação tratava-se de concorrência, onde, segundo a norma, quaisquer interessados que comprovem possuir os requisitos mínimos de qualificação poderiam participar. A exigência prévia de declaração de que a licitante estivesse devidamente cadastrada no órgão licitante, pode, de fato, inibir a participação de eventuais interessadas, já que na concorrência a apresentação da documentação exigida pode ser efetuada até a fase de habilitação.
14.7 A falha também foi motivo de impugnação do edital (peça 1, p. 180-183) . Todavia, a comissão, com a anuência da assessoria do município, decidiu por manter o dispositivo no edital da Concorrência 001/2015 (peça 2, p. 43) , que, em conjunto com as demais cláusulas restritivas, afastaram inteiramente a competitividade do certame.
14.8 Pelo exposto, será proposto, quanto às respectivas razões de justificativa, que elas sejam rejeitadas, responsabilizando os membros da comissão de licitação e o Sr. Paulo Cesar, visto que este, além de ter emitido parecer jurídico, subscreveu juntamente com a CPL a análise da impugnação, assumindo a responsabilidade pelas decisões adotadas (peça 2, p. 38-48) .
15. Quanto ao:
c) item 5.1.3.3, prevendo a apresentação de cópia da Carteira Profissional do Contador, responsável pelo Balanço Financeiro, documento não previsto entre os elencados no art. 31 da Lei 8.666/1993, e que contribuiu para a inabilitação da representante, quando simples diligência poderia ter solucionado a questão, conforme preconiza o § 3º do art. 43 da Lei 8.666/1993;
15.1 Segundo os responsáveis, o referido documento resguardaria a comissão quanto a possíveis fraudes no balanço patrimonial, visto que comprovaria que o responsável por assinar os demonstrativos da empresa seria habilitado no conselho de classe, garantindo a veracidade das informações contidas (peças 56, 57 e 104, p. 4) .
15.2 Tal exigência não contrariaria lei e, além disso, não seria de difícil adimplemento, podendo o documento ser facilmente apresentado por qualquer empresa que dispusesse de balanço patrimonial.
15.3 Ademais, sustentam que a imposição traria mais celeridade ao processo, pois evitaria a realização de diligência em caso de dúvidas sobre a autenticidade dos documentos. 'Teria a comissão que abrir diligência de modo a buscar em diversos e variados cartórios do estado, a autenticação, através de reconhecimento de firma, dos técnicos responsáveis pela subscrição do Balanço Patrimonial'.
Análise Técnica
15.4 Convém ressaltar inicialmente que o cerne da ocorrência relatada não está tão somente na legitimidade ou não de se exigir no edital a apresentação da cópia da carteira profissional do contador responsável pela elaboração dos balanços financeiros de empresa participante, mas na não adoção de simples diligência que pudesse solucionar a questão em casos de não apresentação do documento, conforme preconiza o § 3º do art. 43 da Lei 8.666/1993.
15.5 O entendimento desta corte é claro no sentido de que, ao abrir mão da diligência prevista no mencionado dispositivo, a comissão de licitação pode propiciar a frustração do caráter competitivo do certame, princípio que deve reger as licitações na administração pública (Acórdão 616/2010-TCU-Plenário, Rel. Raimundo Carreiro) .
Observe o dever de diligencia contido no art. 43, § 3º, da Lei no 8.666/93, de forma a flexibilizar formalismos que podem redundar na frustração ao caráter competitivo que deve reger as licitações na administração pública.
15.6 Embora exista a faculdade para a realização da diligência preconizada legalmente, no caso em que a decisão adotada possa resultar em prejuízo ao interesse coletivo, é dever da administração realizar a diligência. 
15.7 No caso em tela, a decisão de não diligenciar contribuiu para a habilitação de apenas uma empresa e indubitavelmente concorreu para a supressão da competição do certame. A simples realização de diligência poderia ter solucionado eventual falha sanável, meramente formal, e ter preservado o objetivo maior da licitação, qual seja, a busca pela proposta mais vantajosa, conforme preconiza a legislação e a jurisprudência.
Na condução de licitações, falhas sanáveis, meramente formais, identificadas na documentação das proponentes não devem levar necessariamente à inabilitação ou à desclassificação, cabendo à comissão de licitação promover as diligências destinadas a esclarecer dúvidas ou complementar o processamento do certame (art. 43, § 3º, da Lei 8.666/1993) (Acórdão 3340/2015-TCU-Plenário, Rel. Bruno Dantas) .
É irregular a inabilitação de licitante em razão de ausência de informação exigida pelo edital, quando a documentação entregue contiver de maneira implícita o elemento supostamente faltante e a Administração não realizar a diligência prevista no art. 43, § 3º, da Lei 8.666/1993, por representar formalismo exagerado, com prejuízo à competitividade do certame (Acórdão 1795/2015-TCU-Plenário, Rel. José Múcio Monteiro) .
15.8 Pelo exposto, propõe-se que as razões justificativas apresentadas sejam rejeitadas, devendo ser responsabilizados, além dos membros da comissão de licitação, o Sr. Paulo Cesar, visto que este subscreveu juntamente com a CPL a ata de análise da documentação da fase de habilitação, decidindo por inabilitar as empresas Coenco Construções e Lacerda Construções pelo não cumprimento do item 5.1.3.3, dentre outros, optando por não realizar a diligência prevista no art. 43, § 3º, da Lei 8.666/1993 e assumindo a responsabilidade pelas decisões adotadas (peça 7, p. 125-127) .
16. Quanto ao:
d) item 5.1.4.2, que trata da exigência de comprovação de capacidade técnico-operacional mediante o estabelecimento de percentuais mínimos acima de 50% dos quantitativos dos itens de maior relevância da obra ou serviço licitado, contrariando o entendimento do TCU no sentido de que tal capacidade não deve ser aferida desse modo - exceto em casos excepcionais, cujas justificativas deverão estar tecnicamente explicitadas -, em obediência ao art. 37, inc. XXI, da Constituição Federal de 1988, c/c os arts. 3º, § 1º, inc. I, e 30, inc. II, da Lei 8.666/1993 (Súmula TCU 263 e Acórdãos 3104/2013, Rel. Valmir Campelo, e 244/2015, Rel. Bruno Dantas, ambos do TCU-Plenário) ;
16.1 Alegam os responsáveis que apenas teriam cumprido o mandamento legal do art. 30, II, da Lei 8.666/1993 (peças 56, 57 e 104, p. 4-5) .
Art. 30. A documentação relativa à qualificação técnica limitar-se-á a:
 (...) 
II - comprovação de aptidão para desempenho de atividade pertinente e compatível em características, quantidades e prazos com o objeto da licitação, e indicação das instalações e do aparelhamento e do pessoal técnico adequados e disponíveis para a realização do objeto da licitação, bem como da qualificação de cada um dos membros da equipe técnica que se responsabilizará pelos trabalhos;
16.2 De acordo com os defendentes, a lei não delimita tais percentuais para a exigência de comprovação de capacidade técnica-operacional. A intenção teria sido garantir o fiel cumprimento do contrato com a administração pública, buscando a contratação de empresa que comprovasse efetivamente capacidade e aptidão para a execução da obra.
Análise Técnica
16.3 Observa-se que as razões apresentadas dos responsáveis se restringem a alegar que 'a lei não delimitaria percentuais para a exigência de comprovação de capacidade técnica-operacional', não trazendo quaisquer justificativas para a exigência de comprovação de capacidade técnico operacional em percentual superior a 50% de quantitativo de item relacionado na planilha.
16.4 Conforme alega o representante, no caso do item 'Aterro Apiloado em camada de 20cm', por exemplo, a quantidade exigida para comprovação técnica-operacional refere-se a aproximadamente 70% dos quantitativos de serviços a serem executados relacionados na planilha (peça 1, p. 12 e 90) .
16.5 Ocorre que é entendimento pacífico do TCU que os quantitativos necessários para fins de verificação da capacidade técnica da licitante devem existir, porém não podem ser superiores a 50% do quantitativo estimado previsto no edital, salvo em caso excepcionais, cujas justificativas devem estar tecnicamente explicitadas.
Para fins de comprovação da qualificação técnico-operacional dos licitantes, não cabe exigir atestados com quantitativos mínimos acima de 50% dos quantitativos dos itens da obra ou do serviço licitado, limitada a comprovação aos itens de maior relevância técnica e valor significativo do objeto a ser contratado, salvo em casos excepcionais, devidamente justificados no processo administrativo relativo à licitação (Acórdão 1851/2015-TCU-Plenário, Rel. Benjamin Zymler) .
É irregular a exigência de número mínimo de atestados de capacidade técnica, bem como a fixação de quantitativo mínimo nesses atestados superior a 50% do quantitativo de bens e serviços que se pretende contratar, exceto nos casos em que a especificidade do objeto recomende a distinção, circunstância que deve ser devidamente justificada (Acórdão 827/2014-TCU-Plenário, Rel. Augusto Sherman) .
16.6 O item também foi motivo de impugnação do edital (peça 1, p. 178-179) . Todavia, a comissão, com a participação da assessoria jurídica do município, decidiu, sem quaisquer justificativas técnicas, por manter o dispositivo no edital da Concorrência 001/2015 (peça 2, p. 43) , que, em conjunto com as demais cláusulas restritivas, afastaram inteiramente a competitividade do certame.
16.7 Diante disso, será proposta a rejeição das razões de justificativa apresentadas, devendo ser responsabilizados, além dos membros da comissão de licitação, o Sr. Paulo Cesar, visto que este subscreveu juntamente com a CPL a análise da impugnação do edital, mantendo a exigência descabida e assumindo a responsabilidade pelas decisões adotadas (peça 2, p. 38-48) .
17. Quanto ao:
e) itens 5.1.5, 5.1.6, 5.1.7, 5.1.8, 5.1.9, 5.1.10, 5.1.11 e 5.1.12, os quais exigem que as declarações/documentos apresentados pela licitante contivessem firmas reconhecidas em cartórios, imposição que apenas pode ser feita em casos de dúvida da autenticidade da assinatura ou de previsão legal, conforme entendimento desta Corte, a exemplo do Acórdão 291/2014-TCU-Plenário, Rel. Augusto Sherman.
17.1 Alegam os membros que, por se tratar de processo de valor elevado e que buscou a participação de licitantes de diversas regiões do país, optaram por solicitar no edital o reconhecimento de firma das declarações elencadas no certame, objetivando resguardar a originalidade e a veracidade de que os declarantes são de fato os representantes legais das respectivas empresas (peças 56, 57 e 104, p. 5) .
17.2 Informam ainda que o possível questionamento a respeito da autenticidade das assinaturas apostadas nos documentos por qualquer dos licitantes poderia acarretar atrasos no transcorrer do processo e mais custos aos cofres públicos, visto que a comissão seria obrigada a realizar diligência para confirmar a originalidade.
Análise Técnica
17.3 Conforme entendimento deste Tribunal, a exigência de que as declarações/documentos apresentados pela licitante contenham firmas reconhecidas em cartórios apenas pode ser feita em caso de dúvida da autenticidade da assinatura (Acórdão 291/2014-TCU-Plenário, Rel. Augusto Sherman; Acórdão 3966/2009-TCU-Segunda Câmara, Rel. Benjamin Zymler) .
17.4 Além disso, a jurisprudência desta Corte considera restritiva à competitividade cláusula que exija a apresentação de documentação com firma reconhecida, sendo indevida, portanto eventual inabilitação de empresa em decorrência do não reconhecimento em cartório (Acórdão 291/2014-TCU-Plenário e Acórdão 1301/2015-TCU-Plenário, ambos de relatoria do ministro Augusto Sherman) .
17.5 No entanto, em que pese a questão ter sido impugnada (peça 2, p. 4-7) , a comissão decidiu por manter o dispositivo no edital da Concorrência 001/2015 (peça 2, p. 43) , que acabou contribuindo para a restrição à competitividade, inclusive inabilitando uma empresa, a Gopan Construções, por não ter atendido, dentre outros, os itens 5.1.5, 5.1.6, 5.1.7, 5.1.8, 5.1.9, 5.1.10, 5.1.11 e 5.1.12 do edital (peça 7, p. 131) .
17.6 Dessa forma, o argumento de que a realização de diligência pela comissão para se certificar da autenticidade das assinaturas apostadas nos documentos traria maiores custos à administração não é suficiente para elidir a falha. A habilitação de apenas uma empresa no certame certamente pôde trazer maiores prejuízos. Devem, portanto, ser rejeitadas as razões de justificativa apresentadas pelos membros da comissão permanente de licitação. 
17.7 Deve ainda ser responsabilizado o Sr. Paulo Cesar, que assinou juntamente com a CPL a análise da impugnação das cláusulas, indeferindo o pleito (peça 2, p. 38-48) , e participou e firmou a ata de reunião de análise da documentação de habilitação (peça 7, p. 125-127) , evidenciando que ele não apenas consentiu todas as ações adotadas pela comissão, como também assumiu a responsabilidade pelas decisões, atuando praticamente como membro da comissão.
18. Quanto às:
12.1.2. Ausências de republicação do edital e reabertura dos prazos legais após alteração dos critérios habilitatórios, o que teria contrariado o previsto no § 4º, art. 21, da Lei 8.666/1993 e a jurisprudência do TCU (Acórdão 808/2003-TCU-Plenário, Rel. Benjamin Zymler, 1.391/2009-TCU-Plenário, Rel. Marcos Bemquerer, e 5.298/2013-TCU-2ª Câmara, Rel. Ana Arraes) ;
18.1 Os responsáveis alegam que o resultado do julgamento da impugnação ao edital (excluindo como critério de habilitação a exigência de certidão negativa de protesto [subitem 5.1.1.14] e permitindo que a visita técnica fosse realizada por qualquer preposto designado pelas licitantes) , veio a ampliar a possibilidade de participação de licitantes (peças 56, 57 e 104, p. 1-2) .
18.2 Assim, 'com base na lei e buscando mais celeridade ao processo, tendo em vista a importância da obra para a sofrida população do referido município, é que a comissão, seguindo os ditames legais e ouvida a instância superior, decidiu por dar seguimento ao feito' sem a republicação do edital e reabertura dos prazos, já que a alteração não traria 'qualquer interferência na elaboração da proposta e que de forma inquestionável não altera sua formulação'.
18.3 Por fim, informa acreditar que a razão de a representante questionar as ausências de republicação do edital e reabertura dos prazos legais foi meramente protelatória, ação 'praticada por empresas irregulares que buscam maior dilação no prazo para tentarem regularizar sua situação, usando para tanto artifícios que na maioria das vezes prejudicam o interesse e o erário'.
Análise Técnica
18.4 Verifica-se que a Jurisprudência do TCU entende que não encontra amparo a exigência de certidão negativa de protesto como critério de habilitação, por considerar que tal documento não está incluído no rol exaustivo disciplinado nos artigos 27 a 33 da Lei 8.666/1993 e pode causar restrição indevida à competição do certame (Acórdão 808/2003-TCU-Plenário, Rel. Benjamin Zymler; 1.391/2009-TCU-Plenário, Rel. Marcos Bemquerer; 5.298/2013-TCU-2ª Câmara, Rel. Ana Arraes; e Acórdão 2375/2015-TCU-Plenário, Rel. Weder de Oliveira) .
30. Com base nas orientações do Memorando Circular 25/2013 da Segecex, verifica-se a existência de restrição à competitividade em vista da exigência indevida de critério de habilitação, consubstanciada na apresentação de certidão negativa de protesto, item 6.1.3.a do edital (peça 2, p. 9) , cláusula que, inclusive, motivou a inabilitação das duas melhores propostas em termos de valor, o que reflete indício de dano à economicidade da contratação (Acórdão 2375/2015-TCU-Plenário, Rel. Weder de Oliveira) .
 (...) 
14. Como bem observado pela unidade instrutiva, a exigência para que os licitantes apresentassem certidão negativa referente a protesto (item 6.1.3.a) não encontra respaldo no Regulamento de Licitações e Contratos do SESC/AR-DF nem tampouco na Lei 8.666/1993, sendo inadmitida pela jurisprudência deste Tribunal, a exemplo do Acórdão 534/2011-TCU-Plenário, prolatado em processo de representação em que se apuraram supostas irregularidades em edital de concorrência promovida pelo SESI/SENAI - entidades do Sistema 'S' (Acórdão 2375/2015-TCU-Plenário, Rel. Weder de Oliveira) .
18.5 Dessa forma, a exclusão desta e de outras exigências pela CPL após a impugnação do edital, conforme alegado pelos próprios responsáveis, permitiria a ampliação da possibilidade de participação de licitantes. Ocorre que, para que a suposta ampliação fosse configurada, seria necessário que o edital fosse republicado. Exatamente pela existência de possibilidade de participação de outras empresas interessadas é que a republicação, com a abertura de novos prazos, deveria ocorrer. Assim entende a jurisprudência deste Tribunal (Acórdão 2179/2011-TCU-Plenário, Rel. Weder de Oliveira) :
19. Na verdade, o pregoeiro interpretou equivocadamente o comando legal, que menciona 'formulação de propostas' e não 'conteúdo das propostas'. Evidentemente, a supressão de exigências de habilitação, pode-se afirmar, não afetaria o conteúdo das propostas já formuladas ou na iminência de serem apresentadas, mas, como entende o pregoeiro, facilitaria a entrada de mais fornecedores. Exatamente por isso, deveria o edital ser republicado, de forma a permitir a 'formulação de propostas' por empresas que não intencionavam fazê-lo por serem afetadas por exigência constante do edital e que veio a ser suprimida na véspera da apresentação, modificação a qual não foi dada a devida divulgação, em correto cumprimento ao que dispõem o art. 21, § 4º, da Lei nº 8.666/1993 e o art. 20 do Decreto nº 5.450/2005.
18.6 No caso em análise, portanto, a não republicação do edital e a não reabertura dos prazos legais após alteração dos critérios habilitatórios podem sim ter impedido a participação de empresas que não intencionavam fazê-lo, por estarem inicialmente afetadas por exigências constantes do edital e que vieram a ser suprimidas.
18.7 Isoladamente, esta irregularidade não parece se revestir de tal gravidade que pudesse comprometer o procedimento licitatório ou resultar na proposição de multas aos responsáveis envolvidos.
18.8 No entanto, em conjunto com as demais irregularidades de maior gravidade, analisadas em outros pontos desta instrução, acabaram por frustrar absolutamente a competitividade do procedimento licitatório, resultando na habilitação e na oferta de proposta por apenas uma empresa.
18.9 Dessa forma, convém propor a rejeição das alegações de defesa apresentadas, incapazes de elidir a falha.
18.10 Deve ainda ser responsabilizado o Sr. Paulo Cesar, que assinou juntamente com a CPL a análise da impugnação, decidindo pela não republicação do edital (peça 2, p. 38-48) , evidenciando que ele não apenas consentiu todas as ações adotadas pela comissão, como assumiu a responsabilidade pelas decisões adotadas, atuando na prática como membro da comissão.
19. Quanto à:
12.1.3 habilitação irregular da empresa Soconstroi Construções e Comércio Ltda., reconhecida equivocadamente como empresa de pequeno porte, já que teria faturado em 2014 quantia superior ao especificado no art. 3º, inciso II, Lei Complementar 123/2006.
19.1 Informam os membros da comissão que, segundo as exigências do edital, caso alguma participante não comprovasse ser microempresa ou empresa de pequeno porte, esta não seria contemplada com os benefícios dos arts. 42 a 45 da Lei Complementar 123/2006 (peças 56, 57 e 104, p. 6-7) . 
9.1. - A empresa que pretender de utilizar do benefício previstos no art. 42 a 45, da Lei Complementar 123, de 14 de dezembro de 2006, e alterações posteriores, deverão apresentar, no envelope de habilitação, declaração, firmada por contador, de que se enquadra como microempresa ou empresa de pequeno corte além dos documentos previsto no item 5.0 deste edital e atendam ao que se segue: (...) 
19.2 Assim, alegam que, na prática, os benefícios relacionados ao 'critério de desempate' previsto na legislação não foram concedidos à empresa Soconstroi Construções e Comercio Ltda., visto que ela foi a única empresa habilitada, em razão de ter sido a única que cumpriu os requisitos estabelecidos no edital de licitação.
19.3 Defendem que não houve imposição legal ou editalícia para que as empresas participassem como microempresa ou empresa de pequeno porte, mas uma faculdade para as que quisessem se beneficiar em função de tais dispositivos.
19.4 Portanto, consideraram que a alegação de que a Soconstroi deveria ser inabilitada 'por ter em seu balanço patrimonial apresentado receita bruta superior ao limite legal estabelecido para as empresas de pequeno porte, por si só, não bastaria para ensejar uma tal inabilitação, mas tão somente para restringir o exercício dos benefícios previstos no arts. 42 a 45, da Lei Complementar 123, de 14 de dezembro de 2006, e alterações posteriores'. Como no processo a concessão do benefício não foi necessária, não teria havido interferência no resultado final do certame.
Análise Técnica
19.5 Inicialmente convém esclarecer o que estabelece os arts. 44 e 45 da Lei Complementar 123, de 14 de dezembro de 2006. Segundo os dispositivos, é assegurada às microempresas e empresas de pequeno porte a preferência de contratação como critério de desempate. Entende-se por empate aquelas situações em que as propostas apresentadas pelas microempresas (ME) e empresas de pequeno porte (EPP) sejam iguais ou até 10% superiores à proposta mais bem classificada. Na modalidade de pregão, o intervalo percentual estabelecido será de até 5%.
19.6 Da leitura dos dispositivos, percebe-se que o eventual benefício somente é usufruído por participante nos casos em que houver 'empate', na forma prescrita pela lei, entre as propostas, quando a ME ou EPP mais bem classificada poderá apresentar proposta de preço inferior àquela considerada vencedora do certame, situação em que será adjudicado em seu favor o objeto licitado.
19.7 Dessa forma, em razão de a empresa Soconstroi ter sido a única participante habilitada no certame, pode-se concluir prontamente que, de fato, a participante não chegou a ser beneficiada em relação à falha.
19.8 É nisso que os responsáveis se baseiam em suas razões de justificativa. Além disso, ressaltam que o procedimento licitatório não foi restrito às empresas de pequeno porte ou microempresas, podendo participar quaisquer entidades, e que os dispositivos que tratam das EPP e ME não seriam critérios de habilitação, mas apenas uma faculdade para as que quisessem se beneficiar, em caso de enquadramento comprovado.
19.9 Em que pese a jurisprudência desta corte entender que o uso de documentação inidônea com o objetivo de caracterizar a condição de empresa de pequeno porte e obter tratamento favorecido em licitações justifica a inabilitação de empresa para participar de licitação na Administração Pública Federal (Acórdão 1677/2018-TCU-Plenário, Rel. Augusto Nardes) , convém ponderar que, no caso concreto, o enquadramento da empresa sequer foi avaliado pelos responsáveis, já que houve apenas uma empresa habilitada. 
19.10 Em razão disso e sobretudo pelo não beneficiamento da empresa quanto a esse dispositivo, no que se refere a esta falha, convém acolher as razões de justificativas apresentadas pelos responsáveis, devendo aproveitá-las, inclusive, em relação ao revel Sr. Paulo Cesar, em atenção ao princípio da verdade material.
19.11 Cabe salientar, no entanto, o cometimento de irregularidade pela empresa Soconstroi, caracterizada pela apresentação de declaração afirmando ser empresa de pequeno porte de conteúdo duvidoso (peça 2, p. 96) , já que ela teria faturado no exercício anterior ao da licitação quantia superior ao especificado na Lei Complementar 123/2016 (no art. 3º, inciso II) , conforme pode ser verificado da Demonstração do Resultado do Exercício de 2014 (peça 4, p. 140) .
19.12 Conforme jurisprudência desta corte de contas, a participação de licitante como empresa de pequeno porte, amparada por declaração com conteúdo falso, pode configurar fraude à licitação, tipificada no art. 90 da Lei 8.666/1993, ensejando, por consequência, aplicação da penalidade do art. 46 da Lei 8.443/1992. Não é necessário, para a configuração do ilícito, que a autora obtenha a vantagem esperada. A ausência de obtenção de vantagem pela empresa, no entanto, pode ser considerada como atenuante no juízo da dosimetria da pena a ser aplicada, em função das circunstâncias do caso concreto (Acórdão 1677/2018-TCU-Plenário, Rel. Augusto Nardes) .
19.13 Poder-se-ia, portanto, cogitar a responsabilização da empresa Soconstroi, chamando-a aos autos em oitiva para a apresentação do contraditório. No caso concreto, verifica-se, no entanto, algumas particularidades que merecem ser ponderadas. 
19.14 De início, observa-se que a licitação não restringiu a participação no certame às empresas de pequeno porte ou microempresas. Além disso, em que pese haver nos autos declaração da empresa possuindo enquadramento como EPP, a própria participante forneceu no mesmo momento Demonstração do Resultado do Exercício contendo informação de que a receita bruta do exercício de 2014 foi no valor de R$ 5.145.638,76, o que indica que não houve omissão da informação, que poderia ser facilmente verificada pelos membros da comissão de licitação, não comprovando a existência do dolo por parte da empresa.
19.15 Por fim, em que pese a jurisprudência no sentido de considerar como irregularidade grave o ato da empresa, há decisão desta corte que, excepcionalmente, ao considerar a baixa materialidade dos procedimentos licitatórios em que determinada empresa participou, entendeu não ser necessária a aplicação de sanção, considerando suficiente à época apenas alertá-la de que a repetição da infração ensejaria a declaração de sua inidoneidade, impossibilitando que contrate com o Poder Público por até cinco anos (Acórdão 2847/2010-TCU-Plenário, Rel.Walton Alencar) .
Ao não declarar a mudança de enquadramento legal, a organização descumpriu o art. 3º, § 9, da Lei Complementar nº 123/2006, o art. 11 do Decreto nº 6.204/2007 e o art. 1º da Instrução Normativa do Departamento Nacional de Registro do Comércio nº 103/2007. Essa omissão possibilitou à empresa benefícios indevidos específicos de ME ou EPP e a obtenção, na Junta Comercial, da 'Certidão Simplificada', documento que viabilizou sua participação em licitações públicas exclusivas para ME ou EPP.
Embora considere falha grave a omissão da empresa, julgo que, dada a baixíssima materialidade dos procedimentos licitatórios exclusivos para ME ou EPP em que participou e ganhou, R$ 385,83 e R$ 763,00 respectivamente em 2007 e 2008, representando percentual inferior a 0,01% do total auferido pela firma em licitações com órgãos públicos, é suficiente alertar a empresa de que a repetição da infração ensejará a declaração de sua inidoneidade, impossibilitando que contrate com o Poder Público por até 5 anos.
19.16 Dessa forma, considerando sobretudo a não obtenção de vantagem pela empresa Soconstroi no que se refere aos critérios de desempate previstos nos arts. 44 e 45 da Lei Complementar 123/2006, excepcionalmente, no caso concreto, convém dispensar a adoção de medida adicional.
20. Quanto ao:
12.2 descumprimento do devido processo legal, caracterizado pelas ausências de juntada e de análise de recurso impetrado pela empresa Coenco contra sua inabilitação, além da não atribuição do efeito suspensivo decorrente do requerimento, contrariando o art. 109, §§ 2º e 4º, da Lei 8.666/1993;
20.1 Para esta ocorrência há uma pequena divergência entre as razões de justificativa apresentadas pelos membros da comissão de licitação.
20.2 A então presidente da comissão, Sra. Ana Gerlane da Silva, informa que, quando da suposta impetração de recurso, encontrava-se afastada de suas atividades, em decorrência de cirurgia e por recomendação médica (peça 57, p. 5-6) . Anexa aos autos atestados médicos que comprovam a alegação (peças 72 e 75) .
20.3 Sendo assim, informa que não tomou conhecimento de tal recurso, não tendo participado de nenhum ato realizado no processo durante o período de 45 dias, inclusive da sessão de abertura dos envelopes contendo as propostas, que ocorreu no dia 11/9/2015, conforme respectiva ata (peça 7, p. 156, e 57, p. 5-6) .
20.4 Os demais membros, Sr. Marcone Macário Lopes e Sra. Denize Torres Candeia Guedes, alegam que 'tal recurso não foi protocolizado perante a comissão de licitação, não tendo ainda sido juntado ao processo, sendo assim, era de total desconhecimento deste (s) membro (s) ' (peças 56 e 104, p. 5-6) .
20.5 Argumentam, por fim, que os recursos, 'quando impetrados corretamente, sempre são julgados em tempo hábil e revisados pela assessoria jurídica do município e pelo secretário competente da respectiva pasta'.
Análise Técnica
20.6 No que se refere à responsabilidade da Sra. Ana Gerlane da Silva, Presidente da CPL, considerando o seu comprovado afastamento nos autos em razão de gozo de licença médica quando da sessão de abertura e julgamento das propostas (peça 7, p. 156) e da impetração de recurso, realizado pela empresa Coenco Construções e recebido pela prefeitura em 12/8/2015 (peça 8, p. 85) , convém acolher as suas razões de justificativa quanto à ocorrência.
20.7 Em relação às responsabilidades dos demais membros, não prospera a alegação de que 'o recurso não foi protocolizado perante a comissão de licitação'. Conforme consta dos autos, o recurso impetrado tem registro de recebimento da prefeitura, com carimbo da instituição e assinatura (peça 8, p. 85) . 
20.8 Além desta evidência, há nos autos e-mail encaminhado pela empresa representante e respondido pela prefeitura onde é questionada a ausência de 'resposta ao recurso'. A réplica da prefeitura, dada por meio do endereço eletrônico administracao@quixaba.pb.gov.br, esclarece que (peça 8, p. 110) : 
Devido ao atestado médico da servidora Ana Gerlane, presidente da Comissão de Licitação, que passou recentemente por procedimento cirúrgico, todos os atos do processo relativo a concorrência 001/2015 estão paralisados. Após o resultado preliminar da habilitação e eventuais interposições de recursos não foram julgadas ainda pela comissão, não existindo quaisquer atos após essa fase, restando pendente ainda a apreciação de possíveis recursos de inabilitação e julgamento definitivo por parte da comissão.
20.9 A declaração da prefeitura, juntamente com o protocolo de recebimento do recurso impetrado, suprime a possibilidade de eventual desconhecimento a respeito do embargo em relação ao resultado da licitação.
20.10 Dessa forma, convém propor a rejeição das alegações de defesa apresentadas.
20.11 Ressalte-se que para esta falha, o Sr. Paulo Cesar, Assessor Jurídico, não foi notificado ou responsabilizado, haja vista não haver evidências de que o mesmo participou da sessão de abertura e julgamento da proposta de preços (peça 8, p. 156) .
21. Isto posto, findam as análises de todas as alegações e argumentos trazidos pelos responsáveis, Sra. Ana Gerlane da Silva Formiga, Sr. Marcone Macário Lopes, Sra. Denize Torres Candeia Guedes, aproveitadas também ao Sr. Paulo Cesar Leite, em que pese a sua revelia e em razão da verdade material, conclui-se por recomendar a rejeição parcial das razões de justificativa. 
22. Quanto ao Sr. Marcone Macário Lopes, à Sra. Denize Torres Candeia Guedes e ao Sr. Paulo Cesar Leite, propõe-se o acolhimento apenas quanto à suposta 'habilitação irregular da empresa Soconstroi Construções e Comércio Ltda., reconhecida equivocadamente como empresa de pequeno porte' (item 19 desta instrução) .
23. No que se refere à Sra. Ana Gerlane da Silva Formiga, propõe-se acolher as razões de justificativa relacionadas à irregularidade descrita na alínea anterior e ao 'descumprimento do devido processo legal, caracterizado pelas ausências de juntada e de análise de recurso impetrado pela empresa Coenco contra sua inabilitação, além da não atribuição do efeito suspensivo decorrente do requerimento, contrariando o art. 109, §§ 2º e 4º, da Lei 8.666/1993' (item 20 desta instrução) , rejeitando-as para as demais falhas.
24. Considerando que as multas aplicadas pelo TCU possuem natureza sancionatória, estando sujeitas à prescrição da pretensão punitiva, e, uma vez que há previsões legais de aplicação de multas por este TCU, conforme arts. 57 e 58 da Lei 8.443/1992, a prescrição, que ocorre em dez anos, deve ser aferida no presente processo (conforme Acórdão 1441/2016-TCU-Plenário, cujo redator foi o Ministro Walton Alencar) . 
25. As irregularidades a serem imputadas à Sra. Ana Gerlane da Silva Formiga, ao Sr. Marcone Macário Lopes, à Sra. Denize Torres Candeia Guedes e ao Sr. Paulo Cesar Leite nesta representação ocorreram durante o exercício de 2015 (peça 1, p. 1-36) . O prazo prescricional foi interrompido por meio do Despacho Secretário desta unidade em 6/6/2017, que autorizou as audiências aqui analisadas (peça 25) . Assim, verifica-se que foram passados menos de dez anos desde os fatos tratados, não tendo ocorrido a prescrição da pretensão punitiva, sendo, consequentemente, possível incluir proposição de aplicação de multa prevista na Lei 8.443/1992
26. Pelo exposto, conclui-se que, para Sra. Ana Gerlane da Silva Formiga, para o Sr. Marcone Macário Lopes, para a Sra. Denize Torres Candeia Guedes e para o Sr. Paulo Cesar Leite, devidamente ouvidos em audiência, seja proposta, individualmente, a aplicação da multa prevista no art. 58, inciso II, da Lei 8.443/1992 c/c art. 268, inciso II, do RITCU, uma vez que não ocorreu prescrição da pretensão punitiva, pelas irregularidades e condutas destacadas na matriz de responsabilização aposta em anexo ao fim desta instrução [peça 110, p. 17-18].
CONCLUSÃO
27. Cuidam os autos de representação da empresa Coenco Construções Empreendimentos e Comércio Ltda. sobre possíveis irregularidades cometidas na condução pela Comissão Permanente de Licitação do município de Quixaba (PB) da Concorrência 001/2015, cujo orçamento estimado corresponde a R$ 2.882.356,02 (peça 1, p. 84) , com o objetivo de proceder a escolha da proposta mais vantajosa para execução dos serviços de construção de sistema de esgotamento sanitário do município.
28. De conformidade com a proposta desta unidade técnica (peças 13, 14 e 15) , por meio de despacho do ministro relator (peça 21) , a presente representação foi conhecida por estarem satisfeitos os requisitos de admissibilidade previstos nos arts. 235 e 237, inciso VII, do Regimento Interno-TCU c/c o art. 113, § 1º, da Lei 8.666/1993 e no art. 103, § 1º, da Resolução-TCU 259, de 7/5/2014 (peça 21) .
29. Na oportunidade, decidiu-se por indeferir a medida cautelar pleiteada pela empresa Coenco - Construções Empreendimentos e Comércio Ltda., tendo em vista a inexistência dos pressupostos indicados no art. 276 do Regimento Interno-TCU como necessários para adoção da providência acautelatória.
30. A análise mais pormenorizada das ocorrências por esta unidade técnica permitiu a melhor identificação das situações encontradas (peça 23) , entendendo-se que as cláusulas editalícias questionadas e incluídas no certame, além de outras irregularidades apontadas pela representante, de fato contribuíram para restrição do procedimento e para a inabilitação irregular de várias empresas participantes.
31. Concluiu-se, com fundamento no art. 250, inciso IV, c/c o art. 237, parágrafo único, do RI/TCU, pela necessidade de realização de audiência dos responsáveis Ana Gerlane da Silva Formiga, Marcone Macário Lopes e Denize Torres Candeia Guedes, presidente e demais membros da CPL, além de Paulo Cesar Leite, assessor jurídico do ente, que também subscreveu atos da licitação juntamente com a CPL, para que, no prazo de quinze dias, apresentassem as razões de justificativa pelas irregularidades indicadas na proposta da instrução de peça 23.
32. Realizadas as análises de cada razão de justificativa apresentada, concluiu-se pela improcedência parcial das alegações, sendo incapazes de socorrer os responsáveis quanto às condutas relacionadas às irregularidades discriminadas na matriz de responsabilização em anexo [peça 110, p. 17-18].
33. Rejeitando-se parcialmente as razões de justificativa, conclui-se, para Sra. Ana Gerlane da Silva Formiga, para o Sr. Marcone Macário Lopes, para a Sra. Denize Torres Candeia Guedes e para o Sr. Paulo Cesar Leite, ser necessário propor, individualmente, a aplicação da multa prevista no art. 58, inciso II, da Lei 8.443/1992 c/c art. 268, inciso II, do RITCU, uma vez que não ocorreu prescrição da pretensão punitiva.
PROPOSTA DE ENCAMINHAMENTO
34. Ante todo o exposto, submetem-se os autos à consideração superior, propondo:
34.1. Conhecer da presente representação, satisfeitos os requisitos de admissibilidade previstos nos arts. 235 e 237, inciso VII, do Regimento Interno deste Tribunal c/c o art. 113, § 1º, da Lei 8.666/1993, bem como quanto ao que dispõe o art. 103 da Resolução-TCU 259/2014, para no mérito julgá-la parcialmente procedente;
34.2. Considerar revel, para todos os efeitos, o Sr. Paulo Cesar Leite (CPF XXX.242.374-XX) , então assessor jurídico do município de Quixaba (PB) , dando-se prosseguimento ao processo, com fundamento no art. 12, § 3º, da Lei 8.443/1992;
34.3 Rejeitar parcialmente as razões de justificativa apresentadas pela Sra. Ana Gerlane da Silva Formiga (CPF XXX.671.704-XX) , Sr. Marcone Macário Lopes (CPF XXX.478.934-XX) e Sra. Denize Torres Candeia Guedes (CPF XXX.928.734-XX) , na condição de membros da comissão permanente de licitação, e aproveitadas pelo Sr. Paulo Cesar Leite (CPF XXX.242.374-XX) , então assessor jurídico do município de Quixabá (PB) ;
34.4 Aplicar à Sra. Ana Gerlane da Silva Formiga (CPF XXX.671.704-XX) , ao Sr. Marcone Macário Lopes (CPF XXX.478.934-XX) , à Sra. Denize Torres Candeia Guedes (CPF XXX.928.734-XX) , na condição de membros da comissão permanente de licitação, e ao Sr. Paulo Cesar Leite (CPF XXX.242.374-XX) , então assessor jurídico do município de Quixabá (PB) , individualmente, a multa prevista no art. 58, inciso II, da Lei 8.443/1992 c/c art. 268, inciso II, do RITCU, fixando-lhes o prazo de quinze dias, a contar das notificações, para que comprovem, perante o Tribunal (art. 214, inciso III, alínea 'a', do Regimento Interno/TCU) , o recolhimento das dívidas ao Tesouro Nacional, atualizadas monetariamente desde a data do acórdão que vier a ser proferido até a dos efetivos recolhimentos, se forem pagas após o vencimento, na forma da legislação em vigor;
34.5 Autorizar, desde logo, nos termos do art. 28, inciso II, da Lei 8.443/1992, a cobrança judicial das dívidas, caso não atendidas as notificações;
34.6 Comunicar ao Município de Quixaba  (PB) e à Fundação Nacional de Saúde (Funasa) a decisão que vier a ser tomada no presente processo, conforme dispositivo contido no art. 169, § 1º, do Regimento Interno-TCU, informando, ainda, que seu conteúdo pode ser consultado no endereço www.tcu.gov.br/acordaos e que o inteiro teor do acórdão, incluindo os relatórios e os votos, pode ser obtido no dia seguinte ao de sua oficialização."
2.	Essa proposta de encaminhamento contou com a anuência do corpo dirigente da SEC-PE (peças 111 e 112) .
3.	Informe-se, por fim, que em 13/2/2019 um dos advogados das Sras. Ana Gerlane da Silva Formiga e Denize Torres Candeia Guedes e do Sr. Marcone Macário Lopes peticionou nos autos (peças 114 e 115) para contestar o exame de mérito empreendido pela unidade instrutiva às peças 110 a 112.
4.	Em 18/7/2019, o mesmo causídico veio novamente ao processo (peças 116 a 123) , dessa feita requerendo "o arquivamento da presente representação em face dos interessados membros da comissão de licitação da concorrência 01/2015 do Município de Quixaba em face dos robustos indícios de ausência de culpabilidade para a aplicação de sanção aos mesmos". Em respaldo a este pedido foi comunicada, in verbis:
"A juntada de novo edital e anexos da licitação Tomadas de preços 00003/2019, destinado a seleção e contratação de empresa, sob o regime de empreitada por preço unitário, para execução dos serviços de CONSTRUÇÃO DE SISTEMA DE ESGOTAMENTO SANITÁRIO, com fornecimento de mão de obra e todos os seus encargos, materiais, equipamentos, maquinário, ferramentas, acessórios, água, energia e tudo quanto for necessário para a perfeita execução e acabamento dos serviços, na conformidade das especificações técnicas e projetos. Os recursos financeiros para custear a referida despesa serão oriundos dos Convênios Nº TC/PAC 0641/14 e recursos próprios a título de contrapartida."
Tal certame, ocorre em substituição ao procedimento Concorrência 001/20015 que foi cancelado, e, demonstramos aqui que no procedimento TP 00003/2019, todas as cláusulas edilícias anteriormente questionadas pela auditoria desta E. Corte, foram subtraídas, deixado ainda mais claro a boa-fé dos integrantes da comissão de licitação, demonstrando que ante a inexecução do contrato e diante dos elementos excludentes de culpabilidade adicionados agora ao elemento da boa-fé e busca liminarmente de correção de conduta apresentada, deve se sopesada o julgamento e a possível sanção aos demandados." (peça 116, p. 1-2) 
	É o Relatório.

Carlos Augusto Pinheiro Cavalcante Júnior (OAB/PB 13.676) e Joanilson Guedes Barbosa (OAB/PB 13.295), representando Ana Gerlane da Silva Formiga, Denize Torres Candeia Guedes e Marcone Macário Lopes (procurações e substabelecimento às peças 53, 55, 105 e 113).

Não atuou.

REPRESENTAÇÃO. LICITAÇÃO NO MUNICÍPIO DE QUIXABA-PB COM PREVISÃO DE APORTE DE RECURSOS FEDERAIS. RESTRIÇÃO INDEVIDA À COMPETITIVIDADE DO CERTAME. RESPONSABILIDADE DOS MEMBROS DA COMISSÃO PERMANENTE DE LICITAÇÃO E DO PARECERISTA JURÍDICO DO MUNICÍPIO. REPRESENTAÇÃO PARCIALMENTE PROCEDENTE. APLICAÇÃO DE MULTA AOS REFERIDOS AGENTES.

REPRESENTAÇÃO (REPR)

Secretaria do TCU no Estado de Pernambuco (SEC-PE).

Conforme se extrai do Relatório precedente, trata-se de Representação formulada pela empresa Coenco Construções Empreendimentos e Comércio Ltda., reportando a esta Corte de Contas o cometimento de irregularidades pela Comissão Permanente de Licitação do Município de Quixaba-PB e por parecerista jurídico da referida edilidade na condução da Concorrência 001/2015, cujo objeto consistiu na execução dos serviços de construção de sistema de esgotamento sanitário.
2.	No que tange à admissibilidade, ratifico o teor do despacho por mim proferido em 2/5/2017 (peça 21) , oportunidade em que, acolhendo o exame preliminar empreendido pela unidade técnica encarregada de instruir o presente feito, Secretaria do TCU no Estado de Pernambuco (SEC-PE) , decidi conhecer desta Representação, eis que satisfeitos os requisitos previstos nos arts. 235 e 237, inciso VII, do Regimento Interno-TCU, combinados com o art. 113, § 1º, da Lei 8.666, de 21/6/1993, e com o art. 103, § 1º, da Resolução-TCU 259, de 7/5/2014.
3.	Quanto ao mérito, manifesto-me, desde já, de pleno acordo com o encaminhamento sugerido pela unidade técnica regional no sentido de se considerar revel, para todos os efeitos, o Sr. Paulo Cesar Leite, rejeitar parcialmente as razões de justificativa apresentadas pelas Sras. Ana Gerlane da Silva Formiga e Denize Torres Candeia Guedes e pelo Sr. Marcone Macário Lopes e aplicar a esses quatro responsáveis a multa prevista no art. 58, inciso II, da Lei 8.443, de 16/7/1992.
4.	Com efeito, esses agentes públicos não lograram descaracterizar, em sede de audiência, a maior parte das irregularidades que lhes estão sendo atribuídas, das quais destaco duas, por considerá-las mais graves, quais sejam:
	a) exigência, no subitem 5.1.3.4.1 do Edital da Concorrência 001/2015, sem as devidas justificativas, de comprovação de índices financeiros incompatíveis com os praticados na administração pública para fins de qualificação econômico-financeira, a exemplo do Endividamento Total menor ou igual a 0,2 e o de Solvência Geral maior ou igual a 4,5, contrariando o disposto no artigo 31, §§ 1º e 5º, da Lei 8.666/1993, e a jurisprudência desta Corte de Contas;
	b) exigência, no subitem 5.1.4.2 daquele mesmo edital, de comprovação de capacidade técnico-operacional mediante o estabelecimento de percentuais mínimos superiores a 50% dos quantitativos dos itens de maior relevância da obra ou serviço licitado, contrariando entendimento defendido por este Tribunal a partir de interpretação do art. 37, inciso XXI, da Constituição Federal de 1988 em conjunto com os arts. 3º, § 1º, inciso I, e 30, inciso II, da Lei Geral de Licitações e Contratos Administrativos.
5.	Nesses dois casos, convém frisar, houve impugnação aos termos do edital. Em relação ao primeiro deles, inclusive, o ato impugnatório (peça 1, p. 188-190) fez expressa menção a decisões do TCU contrárias à exigência então questionada, o que, no entanto, foi ignorado tanto pelos membros da Comissão de Licitação do Município de Quixaba-PB, Srs. Marcone Lopes, Ana Gerlane e Denize Torres, quanto pelo parecerista jurídico daquela municipalidade, Sr. Paulo Cesar.
6.	Como resultado das exigências desarrazoadas lançadas no Edital da Concorrência 001/2015, acabaram sendo inabilitadas seis das sete empresas que participaram do certame (Ata referente à fase de habilitação juntada à peça 7, p. 125-127) , restando apenas a empresa Soconstroi Construções e Comércio Ltda., cuja proposta de preço (peça 7, p. 134-155) , no valor total de R$ 2.820.410,27, ofertou desconto de apenas 2,15% em relação aos R$ 2.882.356,02 orçados pelo Município de Quixaba-PB (peça 1, p. 84) .
7.	Diante disso, na linha do que concluiu a SEC-PE, entendo que as irregularidades apontadas nestes autos de Representação, quando analisadas em conjunto, mesmo que algumas delas possam isoladamente ser consideradas de menor gravidade, restringiram indevidamente a competitividade da licitação, justificando, por conseguinte, a apenação dos envolvidos mediante aplicação da multa pecuniária prevista no art. 58, inciso II, da Lei Orgânica deste Tribunal.
8.	Como única ressalva ao exame empreendido pela unidade técnica, entendo que não somente a Sra. Ana Gerlane, mas também o Sr. Marcone Lopes deve ter suas razões de justificativa acolhidas em relação à última impropriedade listada nos autos, qual seja, ausência de juntada e de análise de recurso impetrado pela empresa Coenco contra sua inabilitação, além da não atribuição do efeito suspensivo decorrente do requerimento, contrariando o art. 109, §§ 2º e 4º, da Lei 8.666/1993.
9.	Alega esse responsável que, na condição de membro da Comissão de Licitação do Município de Quixaba-PB, não teria tomado conhecimento do referido recurso impetrado pela empresa Coenco contra sua inabilitação, o que se corrobora pela informação constante nos autos segundo a qual, por meio do endereço eletrônico administracao@quixaba.pb.gov.br, a Sra. Denize Torres teria esclarecido à aludida licitante que "Devido ao atestado médico da servidora Ana Gerlane, presidente da Comissão de Licitação, que passou recentemente por procedimento cirúrgico, todos os atos do processo relativo a concorrência 001/2015 estão paralisados. Após o resultado preliminar da habilitação (sic) e eventuais interposições de recursos não foram julgadas ainda pela comissão, não existindo quaisquer atos após essa fase, restando pendente ainda a apreciação de possíveis recursos de inabilitação e julgamento definitivo por parte da comissão." (peça 8, p. 110) .
10.	Some-se a isso o fato de não haver nos autos prova de que, uma vez superada a anunciada paralisação de todos os atos do processo relativo à Concorrência 001/2015, tenha o Sr. Marcone Lopes tomado efetivo conhecimento do recurso impetrado pela empresa Coenco.
11.	Nessas circunstâncias, acolho as razões de justificativa apresentadas por esse agente público relativamente ao tema em comento.
12.	Por fim, sopesando as irregularidades atribuídas a cada um dos responsáveis arrolados nos presentes autos, arbitro os seguintes valores para as multas que lhes serão individualmente aplicadas, lembrando que a última dessas irregularidades restou imputada apenas à Sra. Denize Torres:
	Responsável
	Valor da multa

	Ana Gerlane da Silva Formiga
	R$ 6.500,00

	Denize Torres Candeia Guedes
	R$ 7.000,00

	Marcone Macário Lopes
	R$ 6.500,00

	Paulo Cesar Leite
	R$ 6.500,00

13.	No que concerne às petições juntadas ao processo em 13/2/2019 e 18/7/2019 (peças 114 e 116, respectivamente) por advogado dos Srs. Marcone Macário Lopes, Ana Gerlane da Silva Formiga e Denize Torres Candeia Guedes, petições estas acompanhadas de documentos diversos (peças 115 e 117 a 123) , esclareça-se, inicialmente, com base no art. 160, § 1º, do Regimento Interno do TCU, que, naquelas datas, a fase de instrução já havia se encerrado, o que dispensa o recebimento dos referidos expedientes como documentos novos, assim como seu exame pela unidade técnica, sob pena de eternização da etapa de instrução processual.
14.	Nada impede que sejam eles distribuídos pela defesa, a título de memoriais, aos Ministros e ao representante do Ministério Público após a inclusão do processo em pauta, havendo, ainda, a possibilidade de serem reapresentados em sede recursal, se assim entenderem conveniente os interessados.
15.	Informo, de todo modo, que, em análise expedita, não vislumbrei consistência argumental que justificasse, em consonância com os princípios do formalismo moderado e da busca pela verdade material, a devolução do processo à unidade instrutiva para fins de pronunciamento sobre o conteúdo dessas extemporâneas petições.
16.	Com essas considerações encerro meu pronunciamento, mas não sem antes deixar consignado que incorporo às minhas razões de decidir o exame técnico empreendido pela SEC-PE à peça 110 dos autos.
	Ante o exposto, acolhendo os pareceres precedentes, VOTO por que o Tribunal adote a deliberação que ora submeto à apreciação deste Colegiado.
TCU, Sala das Sessões Ministro Luciano Brandão Alves de Souza, em 1 de outubro de 2019.
AROLDO CEDRAZ 
Relator